【裁判字號】    96,聲再,17
【裁判日期】    970414
【裁判案由】    聲請再審
【裁判全文】
臺灣士林地方法院刑事裁定              96年度聲再字第17號
聲  請  人
即  被  告  甲○○
選任辯護人  鄭庭壽律師
上列聲請人因侵占案件，對於本院中華民國92年12月31日第二審
確定判決（91年度簡上字第84號）聲請再審，本院裁定如下：
    主  文
再審之聲請駁回。
    理  由
一、聲請再審意旨略以：
  (一)告訴人柯美嬌絕無於89年1 月至3 月底打掃百齡國宅第四棟
    大樓清潔工作：蓋1.告訴人於88年9 月即被管委會總幹事即
    聲請人甲○○更換不再擔任打掃清潔工作，此有胡莉莉、胡
    玉春開立之證明書可稽及第三屆清潔委員杜錦雲當場會勘，
    並有該二人及第四棟居民暨打掃第五棟蔡登財可證明告訴人
    於88年9 月開始至89年3 月底並無打掃第四棟清潔工作，即
    無打掃何來89年1 月至3 月底年終獎金？再說89年3 月9 日
    孫秀貞自大陸由其先生王惠全接來台，此有入境證明書可證
    ，並於89年3 月至10月開始接告訴人打掃清潔工作，此有孫
    秀貞於臺灣士林地方法院91年度簡上字第84號案件審理時之
    出庭證明在卷可稽，足證告訴人並無打掃至89年3 月底。2.
    告訴人於88年9 月21日南投大地震後，在汐止蚊帳工廠及隆
    廣寢具公司大量接到蚊帳帳單，忙於蚊帳裁剪縫製工作，迄
    至89年3 月底，並無打掃第四棟清潔工作，迄今經濟景氣轉
    淡，其工廠機具搬回第四棟其住家工作，是鄰居所週知事實
    ，鄰居都有目共賭，亦證告訴人並無打掃至89年3 月底。3.
    告訴人自88年9 月迄至89年3 月底既無打掃清潔工作，自無
    領取工資每月新臺幣（下同）五千元，也無領取年終獎金，
    因此會計即無核發告訴人工資每月五千元，自無年終獎金可
    言，所以總幹事毛張錦鸞於原審出庭證稱沒有發給89年1 至
    3 月工資及年終獎金在卷，由調取管委會會計帳及會計卓慧
    娟、許美珠可資證明。4.告訴人於90年4 月22日提出侵占年
    終獎金告訴後，亦有住戶施文祥、洪淑靜、黃博擎、盧昱瑋
    、蘇瑰玲及洪當舞、溫筱蘭於90年9 月6 日簽寫證明書證明
    係聲請人即被告甲○○於88至89年間打掃第四棟清潔工作。
    5.孫秀貞於89年3 月10日接聲請人清潔第四棟工作，於89年
    3 月16日以每天打掃工作四小時，每月薪資五千元，認為太
    辛苦，工資太少，向總幹事表示不願工作，所以管委會於89
    年3 月16日緊急召開臨時會，原決定要叫告訴人打掃，卻遭
    告訴人以考慮為由當天回話拒接此掃地工作，惟會議紀錄總
    幹事已製作好了，惟未加修正而已，後來主委即聲請人再游
    說孫秀貞答應繼續打掃下去，此有孫秀貞、蔡登財之證明可
    證，因此會議記錄上寫第四棟柯美嬌是錯誤的，並不可信，
    此亦有孫秀貞、蔡登財可資證明。6.張世雄在90年4 月23日
    告訴聲請人甲○○侵占管委會公款案件，係以聲請人溢領89
    年1 至3 月一至五樓清潔工薪資一棟一千元、五棟五千元、
    三個月一萬五千元，經臺灣士林地方法院檢察署不起訴處分
    在案，足證聲請人有打掃89年1 至3 月一至五棟清潔工作。
  (二)又告訴人提出之連署書，係其於90年4 月22日提告後，告訴
    人於90年9 月30日中秋節晚上住戶烤肉活動時，以暗渡陳倉
    、偷天換日之技倆，利用簽名領取烤肉肉品之機會挾帶該連
    署書，而聲請人發現下列弊端：1.其中簽名人吳浩平、柳映
    美、羅芬芬、張嘉祝均沒有住在社區○○○○○道告訴人有
    無於89年1 至3 月底打掃。2.林格不是他的簽名，身分證字
    號亦是錯誤，此經林格證實。3.賴英嬌其先生劉慶利，亦向
    聲請人證實該賴英嬌不是賴英嬌本人簽名。4.高銘順之簽名
    是告訴人的字體，由此證明連署書是其利用機會領取肉品時
    ，偽造證據，由此證明簽名人並非現場目睹告訴人打掃89年
    1 至3 月底打掃之人，而且連署書簽名人張孤帆向聲請人說
    其簽名連署書，當晚烤肉告訴人僅說證明其90年9 月30日當
    時有在掃地，並不是要證明89年1 至3 月掃地之事，所以上
    開有問題簽名人均未安排在原審出庭作證，出庭作證之人是
    經告訴人刻意安排出庭之連署人張曉玲、高銘順、李秋雲、
    曾淑蓮才有一面倒向告訴人之虛偽不實證言，極不可採信。
  (三)聲請人於原審偵查中供稱「第四. 八十九年一月至十月係孫
    秀貞打掃，孫秀貞有領一月至十月份之年終獎金，十一月、
    十二月第四棟係伊打掃」等語，係當時訊問檢察官問及誰在
    打掃聲請人一時想不起來，答不上來，檢察官一再逼問聲請
    人非答不可，聲請人想了之後非答不可才答出來，沒有詳細
    說明89年1 月至3 月是聲請人在打掃，此部份係屬非任意性
    自白。
  (四)原判決以「告訴人係義工，不能支領工資，主任委員把打掃
    工資轉成第四棟44戶福利金交由告訴人保管云云，惟被告（
    即聲請人）此部份辯詞已經告訴人柯美嬌否認在卷……」作
    為不利於聲請人之證據，然：87年7 月及8 月會議，告訴人
    當全體出席委員說她要做第四棟永遠的義工不支薪，全體委
    員拍手通過，是個事實，此有會議記錄可證，並有87、88年
    之主委文麗梅、委員王國山、李宇琦證明告訴人是義工永不
    支薪，又查聲請人所提出會議記錄中固記載第四棟「一、感
    謝該棟柯美嬌主動提出自願義務性自本月八日起為該棟服務
    …暫交柯美嬌保管。」然該會議記錄係90年9 月6 日第四屆
    二十一次定期會議「所作成之決議」有該次會議紀錄乙件可
    稽，此難證明告訴人早於89年1 月至3 月即自願擔任清潔工
    一職，並不收取清潔工資及年終獎金，聲請人在庭中強調告
    訴人在87年擔任打掃，所領之薪水是44戶的福利金，而是暫
    時由告訴人保管（第三屆87年7 月、8 月會議為憑），但90
    年9 月6 日是第四屆主任委員即聲請人在會議中針對告訴人
    保管福利金乙事，向眾委員及前市議員吳魏憶龍助理主任林
    偉凱先生說明，因90年9 月20日第四棟已有開戶帳本，是否
    可將告訴人暫保管之公款收回存入該第四棟帳戶內，因屬44
    戶福利金，當然理因收回進入該棟公庫。會議現場得到林偉
    凱主任的肯定說義工就是不可以拿薪水，此次又有會議記錄
    記載，故可收回，此處會議記載是指87年第三屆的7 月、8
    月會議記錄，並不是臺灣士林地方法院91年度簡上字第84號
    刑事判決上所載「福利金、自願擔任清潔工、不收取清潔工
    資及年終金」在90年9 月6 日所作成決議，被法院誤以為是
    當月請告訴人做義工，故96年9 月6 日之決議無法證明89年
    1 至3 月告訴人打掃是義工之說，顯有違誤，恐有聲請人庭
    中所表達之意，未使當庭法官聽明才造成誤會，變成90年9
    月8 日聘告訴人做清潔工差異甚大，足以影響判決，特此再
    次稟告90年9 月6 日會議是收回告訴人身上暫保管的福利金
    ，而不是請她做第四屆清潔義工。
二、按有罪之判決確定後，有左列情形之一者，為受判決人之利
    益，得聲請再審︰一、原判決所憑之證物已證明其為偽造或
    變造者。二、原判決所憑之證言、鑑定或通譯已證明其為虛
    偽者。三、受有罪判決之人，已證明其係被誣告者。四、原
    判決所憑之通常法院或特別法院之裁判已經確定裁判變更者
    。五、參與原判決或前審判決或判決前所行調查之法官，或
    參與偵查或起訴之檢察官，因該案件犯職務上之罪已經證明
    者。六、因發現確實之新證據，足認受有罪判決之人應受無
    罪、免訴、免刑或輕於原判決所認罪名之判決者。前項第一
    款至第三款及第五款情形之證明，已經判決確定，或其刑事
    訴訟不能開始或續行非因證據不足者為限，得聲請再審。又
    按聲請再審，必須具備法定之再審原因，始得為之，刑事訴
    訟法第420 條定有明文。而該條第1 項第6 款所謂「發現確
    實之新證據」，係指該項證據，事實審法院於判決前因已存
    在未經發現，不及調查斟酌，至其後始行發現者而言，若判
    決前已經當事人提出或聲請調查之證據，經原法院捨棄不採
    者，即非該條款所謂發見之新證據，不得據為聲請再審之原
    因。又所謂「確實」之新證據，固非以絕對不須經過調查程
    序為條件，然必須可認為確實足以動搖原確定判決，而為受
    判決人有利之判決者為限，若僅係他人於事後追述當時所見
    情形之空洞言詞，而顯然無法推翻原確定判決所憑之證據者
    ，即非該款所謂確實之新證據（最高法院28年抗字第8 號、
    33年抗字第70號分別著有判例參照）。又按再審之聲請，經
    法院認無再審理由，而以裁定駁回者，不得更以同一原因聲
    請再審，刑事訴訟法第434 條第2 項亦定有明文。
三、經查：關於本件聲請人聲請再審意旨(一)之1 、4 、5 部分，
    前已經聲請人以相同理由向本院聲請再審，而由本院實體審
    查後，認定其再審之聲請無理由，而於94年1 月6 日以94年
    度聲再字第9 號裁定駁回確定在案，茲聲請人復以同一理由
    ，再行提起本件之聲請，雖聲請人另提出多位證人作成之證
    明書以資佐證，惟查該些證人作成之證明書均屬事後所製作
    記載見聞事實之文書，並非判決當時即已存在，故難認定該
    些證明書屬於「新證據」，又聲請再審意旨(一)之2 部分，聲
    請人指稱告訴人於88年9 月21日至89年3 月底忙於蚊帳裁剪
    縫製工作，未打掃百齡國宅第四棟大樓，及聲請再審意旨(一)
    之3 部分，聲請人指稱告訴人並未領取清潔工資之事實，則
    與原確定判決之待證事實尚無關聯，不足以動搖原確定判決
    ，非刑事訴訟法第420 條第1 項第6 款所定之新證據，至聲
    請再審意旨(一)之6 部分，雖可認定該主張為真實，惟亦與原
    確定判決之待證事實尚無關聯，不足以動搖原確定判決，亦
    非刑事訴訟法第420 條第1 項第6 款所定之新證據。關於聲
    請再審意旨(二)之部分，前亦經聲請人以相同理由向本院聲請
    再審，而由本院審查後，認定其再審之聲請無理由，而以上
    開裁定駁回確定在案，且聲請人指責告訴人所提證據係偽造
    部分亦未經確定判決證明其為虛偽，則聲請人此部份之聲請
    均屬其主觀之評價或質疑，自難認其此部份之聲請為合法。
    關於聲請再審意旨(三)之部分，聲請人於原審審理時均未曾提
    及其於偵查中之自白有不法取供之情事，且聲請人爭執之部
    分（即「沒有詳細說明89年1 月至3 月是被告在打掃」），
    與聲請人是否因此不該當侵占罪之構成要件亦無關聯，不足
    以動搖原確定判決，亦非刑事訴訟法第420 條第1 項第6款
    所定之新證據。關於聲請再審意旨(四)之部分，前亦經聲請人
    以相同理由向本院聲請再審，而由本院審查後，認定其再審
    之聲請無理由，而以上開裁定駁回確定在案，茲聲請人又以
    同一理由，再行提起本件之聲請，亦難認此部份聲請為合法
    。綜上所述，本件再審之聲請無再審理由，應予駁回。
四、據上論斷，應依刑事訴訟法第434 條第1 項、第2 項，裁定
    如主文。
中    華    民    國    97    年    4     月    14    日
                  刑事第六庭審判長法  官  楊得君
                                  法  官  許永煌
                                  法  官  周明鴻
以上正本證明與原本無異。
如不服本裁定應於裁定送達後5 日內向本院提出抗告狀。
                                  書記官  丁梅芬
中    華    民    國    97    年    4     月    14    日


司法院資訊處製作；財團法人民間司法改革基金會備份。
